臺灣桃園地方法院民事判決
111年度訴字第335號
原      告    張絖竣  
被      告    曾美鈴  

              陳金坤  
              陳金福  
受告知訴訟人  國泰人壽保險股份有限公司  

法定代理人    黃調貴  
上列當事人間請求代位請求分割遺產事件，本院於民國111年5月
31日辯論終結，判決如下：
    主  文
原告之債務人曾美鈴與被告陳金坤、陳金福公同共有如附表一所
示之被繼承人劉秋香之遺產，准予按如附表二所示之應繼分比例
分割為分別共有。
原告其餘之訴駁回。
訴訟費用由原告與被告陳金坤、陳金福依附表四所示比例負擔。
    事實及理由
壹、程序事項
一、按不變更訴訟標的，而補充或更正事實上或法律上之陳述者
    ，非為訴之變更或追加，民事訴訟法第256條定有明文。經
    查，原告原起訴聲明為：「被告曾美鈴、○○○、○○○、○○○公
    同共有如附表一編號1、2、3所示之被繼承人劉秋香之遺產
    ，應按每人之應繼分比例各4分之1分割為分別共有。」，後
    經本院查得被繼承人劉秋香全部遺產如附表一所示及全部繼
    承人如附表二所示，原告即於民國110年11月12日提出民事
    更正聲明狀，並於111年3月31日之言詞辯論期日當庭再以言
    詞更正聲明為：「被告曾美鈴、陳金坤、陳金福公同共有如
    附表一所示之被繼承人劉秋香之遺產，應按如附表二所示每
    人之應繼分比例分割為分別共有。」（參簡易庭卷第40頁、
    本院卷第97頁），核屬原告訴之變更，為更正被繼承人劉秋
    香之繼承人及變更分割方法，屬補充事實上之陳述，核與上
    開規定並無不合，自屬依法有據，合先敘明。
二、本件被告經合法通知，均無正當理由未於言詞辯論期日到場
    ，核無民事訴訟法第386條所列各款情形，爰依原告之聲請
    ，由其一造辯論而為判決。
貳、實體事項
一、原告主張：被告即被代位人曾美鈴曾簽發如附表三所示票面
    金額為新臺幣（下同)20萬元之本票2紙（下稱系爭本票，合
    計票面金額為40萬元）予原告，經原告提示後未獲付款，故
    原告對被告曾美鈴即有合計40萬元本金及自110年3月10日起
    至清償日止按週年利率6％計算利息之票據債權。嗣原告持系
    爭本票聲請本票裁定，並經臺灣臺中地方法院以110年度司
    票字第3764號裁定准許並確定在案(下稱系爭本票裁定)。而
    被告之母即被繼承人劉秋香已於97年3月16日已死亡，死後
    遺有如附表一所示之遺產，由被告3人共同繼承，每人應繼
    分各為3分之1。原告即持系爭本票裁定就被告曾美鈴所繼承
    如附表一編號1、2、3所示不動產(下稱系爭不動產)聲請強
    制執行，經鈞院以110年度司執字第74558號案受理並加以執
    行中，然因系爭不動產未經分割前屬全體繼承人公同共有，
    致原告無法就被告曾美鈴所繼承之應繼分進行執行受償，被
    告曾美鈴顯怠於行使分割遺產之權利，以清償對原告所負欠
    之上開票據債務，原告為保全債權，自得代位行使之，爰依
    民法第242條、第1164條、第823條第1項、第824條之規定請
    求命被告等人應將如附表一所示之遺產按如附表二所示之應
    繼分比例分割為分別共有等語。並聲明：如上更正後訴之聲
    明所載。
二、被告經合法通知，均未於言詞辯論期日到場，亦未提出書狀
    作任何聲明或陳述。
三、按債權人依民法第242條規定行使代位權，係代位行使債務
    人之權利，而行使之結果，利益仍歸屬於債務人，並非對債
    務人行使權利，故在訴訟上，債權人對債務人並無何種權利
    主張，自不得將被代位人（即債務人）列為共同被告，否則
    其權利保護要件自有欠缺，應將其對於債務人部分之訴予以
    駁回，此有最高法院64年度第5次民庭庭推總會決定㈠可參。
    又按請求分割遺產之訴，訴訟標的對於全體繼承人須合一確
    定，且屬固有必要共同訴訟，應由主張分割之繼承人起訴，
    並以其餘繼承人全體為共同被告，當事人適格始無欠缺。而
    債權人本於民法第242條規定，代位債務人提起訴訟，乃屬
    法定訴訟擔當，即債權人擔當債務人對請求對象即被告起訴
    行使實體法上之權利（最高法院99年度台抗字第360號、106
    年度台抗字第292號裁定意旨參照）。準此，債權人代位債
    務人提起分割遺產之訴，無再以被代位人即債務人為共同被
    告之餘地（最高法院106年度台上字第214號判決、107年度
    台抗字第22號裁定類此論旨；另參最高法院107年度台上字
    第92號判決）。經查，原告併以其債務人即被代位人曾美鈴
    為共同被告訴請分割遺產，惟原告係基於債權人之地位，依
    民法第242條規定代位其債務人曾美鈴提起本件訴訟，以行
    使「曾美鈴」對「其他繼承人」之遺產分割請求權，因非一
    身專屬權而得行使，且行使之結果，債務人曾美鈴亦仍同受
    拘束，不因其非當事人而認有為分割登記上之困難，依上開
    說明，本件原告就被告曾美鈴部分之起訴，核無權利保護必
    要，應予駁回，先予敘明。
四、又查，原告主張對被告曾美鈴具有如附表三所示合計40萬元
    本金及其利息之票據債權。而被告曾美鈴名下僅有1輛93年
    出廠已無太多殘值之自用小客車，及被繼承人劉秋香於97年
    3月16日死亡後所遺如附表一所示之遺產等情，業據其提出
    與所述相符之臺灣臺中地方法院110年度司票字第3764號民
    事裁定、民事裁定確定證明書、本票及收據各2紙、被告曾
    美鈴全國財產稅總歸戶財產查詢清單等件在卷可稽(見簡易
    庭卷第6頁、第7頁、第8至9頁、第10頁、第29頁、第31至39
    頁)，並經本院調取劉秋香之個人基本資料、系爭本票裁定
    卷、系爭不動產之土地及建物登記謄本、異動索引查詢資料
    、土地登記申請書、繼承系統表、遺產稅免稅證明書、系爭
    汽車車籍查詢、臺灣中小企業銀行結清銷戶資料等件核閱無
    誤(見本院個人資料卷及本院卷第73至82頁背面、簡易庭卷
    第25至26頁背面、第31至34頁、第35至36頁、第37頁、第31
    至39頁、本院卷第67頁、第87至92頁)。且被告已於相當時
    期受合法之通知，均未於言詞辯論期日到場，亦未提出準備
    書狀爭執。依民事訴訟法第280條第3項前段準用同條第1項
    前段之規定，視同自認，故堪信原告上述主張為真實。
五、按債務人怠於行使其權利時，債權人因保全債權，得以自己
    之名義，行使其權利。但專屬於債務人本身者，不在此限；
    繼承人有數人時，在分割遺產前，各繼承人對於遺產全部為
    公同共有；繼承人得隨時請求分割遺產，但法律另有規定或
    契約另有訂定者，不在此限；公同共有物分割之方法，除法
    律另有規定外，準用關於共有物分割之規定，民法第242條
    、第1151條、第1164條、第830條第2項分別定有明文。又繼
    承人欲終止其等間之公同共有關係，唯有以分割遺產之方式
    為之，而將遺產之公同共有關係終止改為分別共有關係，性
    質上屬分割遺產方法之一（最高法院104年度台上字第1480
    號裁判參照）。經查，本件被繼承人劉秋香死亡後所遺留如
    附表一所示之遺產並無不能分割之情形，亦無公同共有存續
    期間不能分割之約定，復未曾協議分割方法，則被告曾美鈴
    身為繼承人，本得依法行使遺產分割請求權，以消滅系爭遺
    產之公同共有關係。又被告曾美鈴對原告負有系爭本票債務
    ，迄今尚未清償完畢，且復未就系爭遺產辦理遺產分割，堪
    認其有怠於行使分割系爭遺產之權利，原告為保全債權之必
    要，自得代位被告曾美鈴起訴請求分割系爭遺產為分別共有
    。
六、按民法第1164條所定之遺產分割，其目的在於遺產公同共有
    關係全部之廢止，而非個別財產公同共有關係之消滅。又遺
    產分割既以消滅遺產公同共有關係為目的，故除被繼承人以
    遺囑禁止繼承人分割之遺產及共同繼承人以契約約定禁止分
    割之遺產外，應以全部遺產整體分割，不能以遺產中之個別
    財產為分割之對象（最高法院86年度台上字第1436號、84年
    度台上字第2410號判決意旨參照）。再所謂應繼分係各繼承
    人對於遺產之一切權利義務，所得繼承之比例，並非對於個
    別遺產之權利比例，因此分割遺產並非按照應繼分比例逐筆
    分配，而應整體考量定其適當之分割方法。又公共同有物分
    割之方法，依民法第830條第2項之規定，準用分別共有物分
    割之規定即以原物分配或變賣分割為之；而將遺產之公同共
    有關係終止改為分別共有關係，性質上亦屬於分割遺產方法
    之一（最高法院82年度台上字第748號判決意旨可資參照）
    。此外，裁判分割共有物訴訟，為形式上之形成訴訟，其事
    件本質為非訟事件，究依何種方式為適當，法官有自由裁量
    之權，雖應斟酌當事人之聲明、共有物之性質、經濟效用及
    全體共有人之利益等公平決之，不受當事人聲明之拘束。又
    按遺產繼承人，除配偶外，依左列順序定之：直系血親卑
    親屬。父母。兄弟姊妹。祖父母；前條所定第一順序之
    繼承人，以親等近者為先；同一順序之繼承人有數人時，按
    人數平均繼承，此為民法第1138條第1款、第1139條、第114
    1條前段所明定。是查，本件被告之被繼承人劉秋香於97年3
    月16日死亡時，有長子陳金坤、次子陳金福、長女曾美鈴。
    至於訴外人曾雲珍之父曾文雄雖亦為被告等人之父（曾為被
    繼承人劉秋香之配偶，被繼承人劉秋香死亡時兩人已離婚）
    ，然曾雲珍之生母乃為訴外人黃玉蓮，與被繼承人劉秋香之
    間並無親屬關係，故被告等人與曾雲珍間即為同父異母之手
    足。由此足認劉秋香之繼承人僅有被告等3人，訴外人曾雲
    珍並非繼承人，且因被告均無拋棄繼承（見簡易庭卷第35頁
    ），故每人繼承之應繼分各為3分之1（如附表二所示）。再
    本院審酌原告為保全其對被告曾美鈴之債權，而代位行使被
    告曾美鈴就被繼承人劉秋香所遺留如附表一所示之遺產之分
    割請求權，及系爭遺產之性質、經濟效用及被告依法可得之
    利益狀況等情，認原告主張如附表一所示之遺產，按如附表
    二所示之應繼分比例，分割為分別共有，應屬妥適。從而，
    原告本於民法第242條及第1164條規定，代位被告曾美鈴請
    求就被繼承人劉秋香所遺如附表一所示之遺產應依如附表二
    所示之應繼分比例分割為分別共有，為有理由，應予准許。
七、綜上所述，原告主張依民法第242條、第1164條之規定，代
    位債務人曾美鈴請求與被告陳金坤、陳金福公同共有如附表
    一所示被繼承人劉秋香之遺產，准予分割，並按如附表二所
    示每人之應繼分比例為分別共有，為有理由，應予准許。
八、本件事證已臻明確，原告其餘之攻擊或防禦方法及所用之證
    據，經本院斟酌後，認為均不足以影響本決之結果，爰不逐
    一論列，附此敘明。
九、末按各繼承人均得隨時請求分割遺產，不因何繼承人起訴而
    有不同，且分割共有物係以兼顧全體繼承人之利益，為增進
    共有物經濟效益所為，並非僅為原告之利益，被告亦因分割
    而受有得自由處分之相當利益，故本件原告代位債務人曾美
    鈴請求分割共有物之訴雖有理由，惟關於訴訟費用負擔，仍
    以原告與被告陳金坤、陳金福依附表四所示比例負擔，較屬
    公允。
十、訴訟費用負擔之依據：民事訴訟法第79條、第80條之1、第8
    5條第1項但書。

中　　華　　民　　國　　111 　年　　6 　　月　　13　　日
　　　　　　　　　民事第三庭　法　官  林靜梅
以上正本係照原本作成。
如對本判決上訴，須於判決送達後20日內向本院提出上訴狀。
如委任律師提起上訴者，應一併繳納上訴審裁判費。
中　　華　　民　　國　　111 　年　　6 　　月　　13　　日
                              書記官　劉寶霞

附表一：被繼承人劉秋香之遺產
編號 遺產名稱              (附註) 權利範圍 1 桃園市○○區○○○段○○○段000000000地號土地 公同共有二分之一 2 坐落上開地號土地上同小段00000-000建號建物(門牌號碼為桃園市○○區○○里○○路000巷00號） 公同共有全部 3 坐落上開地號土地上同小段00000-000建號建物（門牌號碼為桃園市○○區○○里○○路000巷00號2樓） 公同共有全部 4 銀行存款30萬4,390元 (已於97年3月31日結清銷戶) 公同共有全部 5 車牌號碼為00-0000之自用小客車1輛 (因車主死亡，業經易處逕行註銷牌照之處分) 公同共有全部 

附表二：應繼分比例
編號 姓名 應繼分比例 1 曾美鈴 三分之一 2 陳金坤 三分之一 3 陳金福 三分之一 

附表三：本票附表
本票附表：至清償日止按週年利率百分之六計算利息　      編號 發票日 票面金額 （新臺幣）  到期日 利息起算日 （提示日） 票據號碼 1 110年3月9日 20萬元 未載 110年3月10日 TH022989 2 110年3月9日 20萬元 未載 110年3月10日 TH022990 

附表四：訴訟費用負擔之比例
編號 訴訟費用負擔人 負擔比例 1 原告 三分之一 2 被告陳金坤 三分之一 3 被告陳金福 三分之一